【裁判字號】    92,訴,33
【裁判日期】    920612
【裁判案由】    土地所有權移轉登記
【裁判全文】
臺灣嘉義地方法院民事判決  九十二年度訴字第三三號
    原      告    甲○○
    訴訟代理人    劉意律師
    複  代理人    孫則芳律師
    被      告    乙○○
    訴訟代理人    張雯峰律師
                  奚淑芳律師
右當事人間土地所有權移轉登記事件，本院判決如左：
    主      文
原告之訴及假執行之聲請均駁回。
訴訟費用由原告負擔。
    事      實
甲、原告方面：
  一、聲明：（一）被告應將坐落嘉義市○○段如附表所示之各筆土地，辦理所有權
      應有部分十二分之一移轉登記予原告。（二）原告願預供擔保，請准宣告假執
      行。
  二、陳述：
  （一）兩造與訴外人王國金為兄弟關係，民國四十九年三月三日，兄弟三人向訴外
        人陳大田購買坐落嘉義市○○○段一二九、二○六號土地應有部分四分之一
        ，信託登記於被告名下，各自占有耕作，已逾四十二年，日前原告向被告表
        示終止信託關係，請求將應分得之應有部分移轉登記遭拒，又前開北社尾段
        一二九地號土地業已分割為同段一二九、一二九之一、一二九之二等三筆，
        重測後改為北湖段二七、二八、三七地號；原北社尾段二○六號土地，則改
        為北湖段二九地號，原告再次以本訴狀送達為終止信託關係之意思表示，故
        原告本於信託之法律關係，請求被告就嘉義市○○段二七、二八、三七、二
        九地號等土地（下稱系爭土地）移轉登記，應無不合。
  （二）對被告抗辯之陳述：
       (1)王國金對信託情事知悉明確，原告自幼務農，有自耕能力，目前農業發展
         條例於八十九年一月二十六日修正，取消農地不得移轉為共有之規定，本
         件契約並無違反強制規定而無效。
       (2)本件購買土地係由王國金出錢，但係因王國金、乙○○、甲○○兄弟三人
         的錢都交給王國金管理，當時先登記在被告名下，土地也有口頭分管，使
         用迄今，系爭土地已經由原告使用四十多年沒有付過一毛錢的租金，由此
         可證明系爭土地當初是信託在被告名下。
       (3)買土地的錢雖然由王國金出的，但是錢是三兄弟共有的，當時兄弟所有的
         農事收入都交給王國金，錢是王國金管理，是同財共居，因為當時兄弟尚
         未分家，如果土地是在分家以前買的，我們主張土地是大家共有信託登記
         在被告名下，如果土地是在分家以後買的就另當別論，他們兄弟是在五十
         年七月分家，而土地是四十九年買的。
  三、證據：提出契約書（賣渡證書）及契稅繳納通知書各一份、土地登記謄本四份
      、土地登記簿二份。聲請訊問證人王國金。
乙、被告方面：
  一、聲明：原告之訴駁回。
  二、陳述：
  （一）被告係單獨出資購買系爭土地應有部分，買賣契約書記載甚明，並未與王國
        金、甲○○共同出資購買，亦無信託於被告名下之事實，原告應就出資三分
        之一及信託行為等事實，負舉證責任。即使原告能證明其與王國金有共同出
        資購買及信託於原告名下之事實，惟依據訂立買賣契約當時即四十九年三月
        三日之土地法第三十條規定，私有農地所有權不得移轉於無自耕能力之人，
        不得移轉為共有，故原告如於買賣契約訂立時無自耕能力，即使有合資或信
        託事實，買賣契約仍因違反強制規定而無效。
  （二）系爭土地目前雖由原告在其上耕作，但無法證明使用土地之原因或有合法權
        源使用系爭土地，況原告自認購買土地之錢係由王國金所出，原告並未出資
        ，自不能猜測土地係由王國金三兄弟所共同買入。
  （三）否認兩造及王國金有同財共居情形，實則原告占有系爭土地係因先占使用，
        被告基於兄弟情誼而未主張權利。況原告在五十三年又另行購買系爭土地三
        分之一的持分，如果有信託的事實，應該會一併請求過戶。
   三、證據：提出買賣契約書（賣渡證書）、契稅繳納通知書各一份。
丙、本院依職權勘驗現場，並訊問證人王國金。
    理      由
一、按訴狀送達後，原告不得將訴變更或追加他訴，但請求之基礎事實同一者，不在
    此限，民事訴訟法第二百五十五條第一項第二款定有明文。本件原告起訴狀係以
    「被告應將坐落嘉義市○○段二十七、二十八、二十九、三十七地號，面積各為
    五九四六平方公尺、二二七六平方公尺、九三三平方公尺、二三一九平方公尺，
    地目田，持分皆為四分之一，移轉登記其持分三分之一給原告」，因聲明內容未
    臻明確，於本案審理中變更為「被告應將坐落嘉義市○○段如附表所示之各筆土
    地，辦理所有權應有部分十二分之一移轉登記予原告」，原告訴之變更，僅更正
    陳述方式，請求之基礎事實同一，揆諸首揭法條，原告訴之變更自屬合法，先予
    敘明。
二、原告起訴主張：兩造與訴王國金為兄弟關係，於四十九年三月三日，共同向陳大
    田購買坐落嘉義市○○○段一二九、二○六號土地應有部分四分之一，信託登記
    於被告名下，各自占有耕作，已逾四十二年，又前開北社尾段一二九地號土地業
    已分割為同段一二九、一二九之一、一二九之二等三筆，重測後改為北湖段二七
    、二八、三七地號；原北社尾段二○六號土地，則改為北湖段二九地號，原告以
    本訴狀送達為終止信託關係之意思表示，本於信託契約法律關係，請求被告移轉
    登記，如訴之聲明所示。
三、被告則以：被告係單獨出資購買系爭土地應有部分，並未與王國金、甲○○共同
    出資購買，無信託行為，兩造及王國金亦無有同財共居情形，系爭土地目前雖由
    原告在其上耕作，但無合法權源，原告占有系爭土地係因先占使用，被告基於兄
    弟情誼而未主張權利。況原告在五十三年又另行購買系爭土地三分之一的持分，
    如果有信託的事實，應該會一併請求過戶等語，資為抗辯。
四、查兩造與訴王國金為兄弟關係，原坐落嘉義市○○○段一二九地號土地已分割為
    同段一二九、一二九之一、一二九之二等三筆，重測後改為北湖段二七、二八、
    三七地號；原北社尾段二○六號土地，則改為北湖段二九地號，嘉義市○○○段
    二七、二八、三七、二九地號土地，被告應有部分均為四分之一等情，業據原告
    提出土地登記謄本四份及土地登記簿二份為證，復為兩造所不爭，堪信為真實。
五、原告主張系爭土地應有部分四分之一係與王國金、被告合資並信託於被告名下等
    情，業經被告否認，並以前開情詞置辯，經查：被告主張系爭土地應有部分四分
    之一，係其於四十九年三月三日獨資向陳大田購買乙節，業據其提出「賣渡證書
    」、契稅繳納通知書各一份附卷可稽，原告就其形式真正不爭執，依其上記載以
    被告「乙○○」為買受人及契稅繳納義務人，並無任何載明由原告共同出資之事
    證，且本院依職權勘驗現場時，證人王國金當場證述：「（問：有無與兩造出資
    合買土地？提示契約書）是我出資向陳大田買土地登記在乙○○名下」、「（問
    ：有無其它人出資？）沒有」，被告又自認僅由王國金出資，則原告主張有共同
    出資云云，自難採信。至於原告另主張雖無直接出資購買，但兩造及王國金於四
    十九時，三人係同財共居情形，迄五十年七月始分家，惟經被告否認，徵之原告
    於五十三年間，尚另購入系爭土地應有部分四分之一，倘確有同財共居而信託於
    被告名下情形，何以未一併移轉登記？原告空言同財共居云云，既乏事證佐明，
    亦不足採。
六、綜上，原告既未能舉證證明有共同出資或同財共居、或成立信託契約之事實，從
    而其主張於信託契約終止後信託物返還請求權，主張被告應將坐落嘉義市○○段
    如附表所示之各筆土地，辦理所有權應有部分十二分之一移轉登記予原告，自無
    理由，應予駁回。
七、原告本案之請求既經駁回，則其假執行之聲請亦失所附麗，爰併予駁回。
八、本件事證已臻明確，兩造其餘攻擊防禦方法及所提未經援用之證據，經本院審酌
    後，認為均不足以影響本判決之結果，自無逐一詳予論駁之必要，併此敘明。
九、據上論結，原告之訴為無理由，依民事訴訟法第七十八條，判決如主文。
中      華      民      國    九十二    年      六      月     十二     日
~B臺灣嘉義地方法院民事第一庭
~B    法  官  蔡廷宜
右為正本係照原本作成
如對本判決上訴須於判決送達後廿日內向本院提出上訴狀
中      華      民      國    九十二    年      六      月     十二     日
~B    書記官  賴琪玲
~F0
~T40
訴之聲明附表：
土地坐落                面積（平方公尺） 地目   被告應移轉予原告之應有部分
嘉義市○○段第二七號    五九四六         田    十二分之一
嘉義市○○段第二八號    二二七六         田    十二分之一
嘉義市○○段第二九號      九三三         田    十二分之一
嘉義市○○段第三七號    二三一九         田    十二分之一


司法院資訊處製作；財團法人民間司法改革基金會備份。
